臺灣高等法院刑事裁定　　　　　　　 100年度交抗字第523號
抗　告　人
即受處分人　劉增祥
上列抗告人因違反道路交通管理處罰條例案件，不服臺灣板橋地
方法院，中華民國100年3月18日所為裁定（100年度交聲字第654
號），提起抗告，本院裁定如下：
    主  文
抗告駁回。
    理  由
一、按受處分人不服道路交通管理處罰條例第8條所定主管機關
    所為之處罰，得於接到裁決書之翌日起20日內，向管轄地方
    法院聲明異議。又交通法庭認聲明異議不合法律上之程式或
    其異議權已經喪失，且無從補正者，應以裁定駁回之，道路
    交通管理處罰條例第87條第1項及道路交通事件處理辦法第
    17條前段分別定有明文。再按處理違反道路交通管理事件，
    有關文書送達之程序，依行政程序法之規定，違反道路交通
    管理事件統一裁罰基準及處理細則第5條規定甚明。而依行
    政程序法第72條第1項前段、第73條第1項規定：送達，於應
    受送達人之住居所、事務所或營業所為之；於應送達處所不
    獲會晤應受送達人時，得將文書付與有辨別事理能力之同居
    人、受雇人或應送達處所之接收郵件人員。故受處分人自應
    於上開規定之期間內向法院聲明異議，倘受處分人逾期異議
    ，即於法不合，法院自應裁定駁回。
二、經查：抗告人即受處分人劉增祥於民國（下同）99年8月12
    日19時41分許，騎乘車牌號碼QWF-250號輕型機車，途經新
    北市○○區○○路272巷6號，為警攔查測得其呼氣所含酒精
    濃度達每公升0.57毫克，經警掣單舉發等情，為抗告人所不
    否認，且有酒精測定紀錄表1份在卷可稽，抗告人上開酒駕
    之違規行為，堪以認定。嗣經原處分機關於100年1月17日將
    裁決書郵寄至抗告人之戶籍地址即「苗栗縣苗栗市○○路33
    號」以為送達，因未獲會晤抗告人本人，而將該文書交與有
    辨別事理能力之同居人，即抗告人之弟媳劉陳鳳蘭簽收，此
    有交通部公路總局臺北區監理所板橋監理站送達證書1紙附
    卷可參。本件裁決書既經原處分機關於100年1月17日即已合
    法送達予抗告人，抗告人遲至100年3月2日始具狀提起本件
    異議，顯已逾法定20 日之異議期間，其異議權已經喪失，
    且屬無從命補正，抗告人聲明異議之程序既不合法，法院自
    無從為實體審究，原審法院基此以抗告人逾期提起聲明異議
    ，違背法律上之程式，予以駁回，經核尚無不合。抗告意旨
    略以：抗告人年紀大又已退休，故向親友籌措緩起訴金額2
    萬元，但因不知須於24日內提出異議，致未及申訴，請求准
    予分期攤還4萬5千元罰鍰云云，為無理由。
三、惟按：
  (一)交通裁決所對違反道路交通管理處罰條例之行為人為裁罰，
    乃行政機關就公法上具體事件所為發生公法上效果之單方行
    政行為，性質上為行政處分，而依行政程序法第111條第7款
    、第110條第4項之規定，行政處分具重大明顯之瑕疵者，應
    為無效，且自始不生效力。又行政罰法第26條第1項、第2項
    規定：「一行為同時觸犯刑事法律及違反行政法上義務規定
    者，依刑事法律處罰之。但其行為應處以其他種類行政罰或
    得沒入之物而未經法院宣告沒收者，亦得裁處之。」、「前
    項行為如經不起訴處分或為無罪、免訴、不受理、不付審理
    之裁判確定者，得依違反行政法上義務規定裁處之。」其所
    揭示之所謂「一事不二罰」原則，探究其立法目的，係以一
    行為同時觸犯刑事法律及違反行政法上義務規定時，由於刑
    罰與行政罰同屬對不法行為之制裁，而刑罰之懲罰作用較強
    ，故依刑事法律處罰，即足資警惕時，實無一事二罰再處行
    政罰之必要，且刑事法律處罰，由法院依法定程序為之，較
    符合正當法律秩序，應予優先適用。再依刑事訴訟法第253
    條之3第1項之規定，經檢察官為「緩起訴」處分者，於「緩
    起訴」之猶豫期間內，最終是否會被檢察官提起公訴，猶懸
    而未定，亦即「緩起訴」處分於猶豫期間內尚未具有實質之
    確定力，檢察官仍得根據上開規定依職權或依告訴人之聲請
    ，將被告「緩起訴」處分撤銷。而行政罰法第26條雖未明文
    包括「緩起訴」處分在內，然依同條第2項之立法意旨，亦
    必須待緩起訴處分實質確定時，被告始最終地確定免於受刑
    事訴追，原處分機關始得為行政裁罰，亦即在緩起訴期間內
    即猶豫期間期滿前，該緩起訴處分仍有被撤銷之可能，處分
    機關若於上揭緩起訴猶豫期間期滿前逕為行政裁決，裁處受
    處分人行政罰鍰，將使受處分人日後有同時遭受行政處罰（
    指罰鍰）及刑事訴追之危險，顯與行政罰法第26條規定之立
    法意旨相違背。至酒後駕車經檢察官為緩起訴處分，並命駕
    駛人向公益團體或國庫捐款者，駕駛人係履行檢察官為緩起
    訴處分命令，此等命令名義上雖非刑罰，但仍是一種特殊的
    處遇措施，造成駕駛人之財產減少或義務增加，性質上亦屬
    干預人民自由之處分，與刑事制裁無異，實質上則為刑事處
    罰，性質上自屬於處分金，與罰金無異（本院暨所屬法院96
    年法律座談會研討結果參照）。次按依100年1月19日修正公
    布，同年2月15日施行之道路交通管理處罰條例第35 條第8
    項規定：「前項汽車駕駛人，經裁判確定處以罰金低於本條
    例第92條第4項所訂最低罰鍰基準規定者，應依本條例裁決
    繳納不足最低罰鍰之部分。」之規定，倘駕駛人所支付之緩
    起訴處分金，未達道路交通管理處罰條例第92條第4項所定
    最低罰鍰基準規定者，仍須補繳不足最低罰鍰之部分，始為
    適法，則於緩起訴猶豫期間屆滿後，對上述不足額處分，處
    分機關仍有裁處罰鍰之空間，反之則無（本院97年法律座談
    會提案研討結果參照）。
  (二)經查：本件抗告人因同一酒後駕車行為，涉犯刑法第185條
    之3公共危險罪，業經臺灣板橋地方法院檢察署檢察官於99
    年8月24 日以99年度速偵字第5333號為緩起訴處分，命應向
    國庫支付2萬元，嗣依職權送請再議，經臺灣高等法院檢察
    署99年度上職議字第12569號駁回確定，緩起訴期間自99年9
    月21日起至100年9月20日止，抗告人並已於100年1月10日向
    國庫履行支付2萬元等情，有前揭駁回再議處分書、緩起訴
    處分書、執行緩起訴處分命令通知書、台灣銀行代理公庫送
    款回單、本院被告前案紀錄表各1份在卷可稽。則上開緩起
    訴處分期間既尚未屆滿，抗告人仍有因刑事訴訟法第253條
    之3第1項各款規定，經檢察官撤銷緩起訴處分繼續偵查或起
    訴而受刑事處罰之可能，此時原處分機關就同一事件裁處抗
    告人罰鍰45000元之處分，依前揭說明，顯與行政罰法第26
    條第2項「一事不二罰」之規定有違，即難謂適法；惟仍無
    礙原處分機關得於抗告人緩起訴期間屆滿未經撤銷後，對抗
    告人就繳納緩起訴負擔2萬元與最低罰款45000元之差額部分
    為處罰。
  (三)至原處分機關所為裁決，雖因抗告人逾期聲明異議而形式上
    確定，而行政處分形式上確定後，若有違法之情形，受處分
    人應如何救濟一節，揆諸行政程序法第117條前段及第128條
    第1項分別規定：「違法行政處分於法定救濟期間經過後，
    原處分機關得依職權為全部或一部之撤銷；其上級機關，亦
    得為之」、「行政處分於法定救濟期間經過後，具有下列各
    款情形之一者，相對人或利害關係人得向行政機關申請撤銷
    、廢止或變更之。但相對人或利害關係人因重大過失而未能
    在行政程序或救濟程序中主張其事由者，不在此限。一、具
    有持續效力之行政處分所依據之事實事後發生有利於相對人
    或利害關係人之變更者。二、發生新事實或發現新證據者，
    但以如經斟酌可受較有利益之處分者為限。三、其他具有相
    當於行政訴訟法所定再審事由且足以影響行政處分者」，顯
    見行政處分（包含行政秩序罰）於經法定救濟期間後，倘有
    上開情形，行政機關仍得予以撤銷、廢止或變更，但須由原
    處分機關或其上級機關依職權，或由行政處分之相對人或利
    害關係人向行政機關申請撤銷、廢止或變更，始為適法，附
    此敘明。
  (四)綜上，抗告人聲明異議之程序既不合法，法院自無從為實體
    審究，抗告人提起本件抗告，為無理由，應予駁回。而原處
    分機關於緩起訴處分期間尚未屆滿前，就同一事件對抗告人
    裁處罰鍰處分，依前揭說明，於法不合，應為無效，自始不
    生效力，原處分機關或其上級機關仍得依職權或依申請予以
    撤銷。
據上論斷，應依道路交通事件處理辦法第25條，刑事訴訟法第41
2條，裁定如主文。
中    華    民    國   100    年    7     月    13    日
            刑事第十六庭審判長法  官  陳晴教
                              法  官  吳啟民
                              法  官  王敏慧
以上正本證明與原本無異。
不得再抗告。
                              書記官  蕭詩穎
中    華    民    國   100    年    7     月    13    日